臺北高等行政法院判決
　　　　　　　　　　　　　　　　　　 96年度簡字第00581號
原　　　告　中央健康保險局
代　表　人　甲○○（總經理）
訴訟代理人　洪瑞燦　律師
被　　　告　乙○○○○○○○
上列當事人間因全民健康保險事件，原告提起行政訴訟。本院判
決如下：
    主  文
被告應給付原告新臺幣萬柒仟玖佰柒拾柒元，及自民國96年8
月9日起至清償日止，按年息5%計算之利息。
訴訟費用由被告負擔。
　　事實及理由
一、事實概要：緣原告以被告張其鏡為「天惠診所」之負責醫師
    （設址：臺北縣新店市○○路44號），該診所為張其鏡1 人
    所獨資經營，與原告訂有全民健康保險特約醫事服務機構合
    約（下稱健保合約），由其提供全民健康保險（下稱全民健
    保）之保險對象醫療服務。因雙方合約於民國（下同）95年
    1 月31日期滿，被告亦自行申請終止合約，故雙方合約關係
    於期限屆至時終止，依法應辦理結算。經原告總額計算審竣
    結果，93年1 月至95年1 月共應追扣之金額為新臺幣（下同
    ）107,316 元，扣除93年專款未支用補付4,165 元、94年西
    醫基層品質保證保留款付之金額26,704元及95年1 月送核核
    定費用總額保留款補付3,8470元，最後應向被告追扣之總金
    額為37,977元。因被告之門診醫療費用僅申報至95年1 月份
    ，致原告無從自被告嗣後應取得之醫療費用中抵扣。原告曾
    於96年6 月22日以健保北費二字第0963003425號函催告被告
    於文到15日內繳還上開總額預算點數結算應追扣醫療費用37
    ,977元，然被告並未繳回歸墊。茲原告基於健保合約第1 條
    、全民健康保險醫事服務機構醫療服務審查辦法（下稱全民
    健保醫療服務審查辦法）第7 條第3 款、第4 款、第10條之
    1 第1 項、第2 項、第10條之2 及公法上不當得利請求權等
    規定，向本院提起行政訴訟，請求被告返還上開金額。
二、原告起訴意旨略稱：
  (一)按兩造所簽訂之健保合約第1 條約定：「乙方（即被告）應
    照健保法、健保法施行細則、全民健康保險醫事服務機構特
    約及管理辦法、全民健康保險醫療辦法等相關法令及本合約
    規定辦理全民健保醫療業務。」，故全民健保之相關法令皆
    為雙方合約之一部分。依全民健保醫療服務審查辦法第7條
    第3 款規定：「暫付金額依每點以1 元計算，計算至百元，
    百元以下不計。實施總額預算部門之保險醫事服務機構，暫
    付之每點金額，以最近3 個月預估平均點值計算，計算至百
    元，百元以下不計。」同條第4 款規定：「保險醫事服務機
    構當月份申報之醫療服務點數，經保險人審查後，其核定金
    額低於暫付金額時，保險人應於下次應撥付醫療服務費用中
    抵扣，如醫療服務費用不足抵扣者，保險人應予追償。」第
    10條之1 第1 項規定：「實施總額預算部門之保險醫事服務
    機構，申報之醫療服務點數其每點支付金額之計算，以當季
    結束後第3 個月月底前核定之當季及前未核定季別之醫療服
    務點數計算為原則，但得考量核付進度調整結算日期，點值
    應於結算後1 個月內完成確認。」同條第2 項前段規定：「
    結算時，結算金額如低於核定金額，保險人應於下次應撥付
    保險醫事服務機構之醫療服務費用中抵扣，醫療服務費用不
    足抵扣者，保險人應予追償，．．．」及第10條之2 規定：
    「實施總額預算部門之保險醫事服務機構，有自行停止或終
    止特約者，保險人得自該保險醫事服務機構送核未結算金額
    保留1 成款項，俟每點支付金額結算後，辦理結清。」因原
    告與被告之健保合約於95年1 月31日期滿，被告亦自行申請
    終止合約，故雙方合約關係於期限屆至時終止，依法應辦理
    結算。
  (二)關於總額預算點數結算應追扣醫療費用37,977元部份：天惠
    診所於93年1 月至95年1 月，共向原告申報醫療費用25個月
    ，每3 個月為1 季，各季因點值及被告診所所申請之金額不
    同，分別產生應追扣金額及補付金額，又有核定金額小於暫
    付金額而產生溢付而應追扣之金額，此有原告提出天惠診所
    93年第1 季至95年第1 季之西醫基層總額預算收入計算過程
    明細表等影本、天惠診所應追扣醫療費用明細可稽，說明如
    下：
　1.93年第1 季（1 至3 月）：1 月應追扣金額為：8,467 元（
    應追扣金額＝財務核定金額＋部分負擔－院所實質收入，以
    下計算方式皆同）；2 月應追扣金額為10,145元；3 月應追
    扣金額為10,862元；該季合計應追扣金額為29,474元。
　2.93年第2 季（4 至6 月）：4 月應追扣金額為8,472 元；5
    月應追扣金額為7,060 元；6 月應追扣金額為7,293 元；該
    季合計應追扣金額為22,825元。
　3.93年第3 季（7 至9 月）：7 月應追扣金額為10,696元；8
    月應追扣金額為799 元；9 月應追扣金額為922 元；該季合
    計應追扣金額為12,417元。
　4.93年第4 季（10至12月）：10月應追扣金額為4,071 元；11
    月應追扣金額為3,631 元；12月應追扣金額為5,943 元；該
    季合計應追扣金額為13,645元。
　5.94年第1 季（1 至3 月）：1 月應追扣金額為10,289元；2
    月應追扣金額為8,763 元；3 月應追扣金額為9,829 元；該
    季合計應追扣金額為28,881元。
　6.94年第2 季（4 至6 月）：4 月應追扣金額為6,607元；5
    月應追扣金額為8,900 元；6 月應追扣金額為6,190 元；該
    季合計應追扣金額為21,697元。
　7.94年第3 季（7 至9 月）：7 月應追扣金額為2,616 元；8
    月應追扣金額為－5,378 元；9 月應追扣金額為－5, 062元
    ；該季合計應追扣金額為－7,824 元，即原告應補付被告7,
    824 元。
　8.94年第4 季（10至12月）：10月應追扣金額為－4,175 元；
    11月應追扣金額為－2,823 元；12月應追扣金額為－2,588
    元；該季合計應追扣金額為－9,586 元，即原告應補付被告
    9,586 元。
　9.95年第1 季（1 月）：1 月應追扣金額為－4,213 元；該季
    合計應追扣金額為－4,213 元，原告應補付被告4,213元。
　10.經原告總額計算審竣結果，93年1 月至95年1 月共應追扣之
    金額為107,316 元，扣除93年專款未支用補付4,165 元、94
    年西醫基層品質保證保留款付之金額26,704元及95年1 月送
    核核定費用總額保留款補付38,470元，最後應向被告追扣之
    總金額為37,977元。
  (三)因被告之門診醫療費用僅申報至95年1 月份，致原告無從自
    被告嗣後應取得之醫療費用中抵扣。又原告曾於96年6 月22
    日以健保北費二字第0963003425號函催告被告於文到15日內
    繳還上開總額預算點數結算應追扣醫療費用37,977元，然被
    告並未繳回歸墊。承上說明，原告自得基於健保合約第1 條
    、全民健保醫療服務審查辦法第7 條第3 款、第4 款、第10
    條之1 第1 項、第2 項、第10條之2 及公法上不當得利請求
    權等規定，訴請被告返還上開金額。又依行政程序法第149
    條條規定：「行政契約，本法未規定者，準用民法相關之規
    定。」又民法第199 條第1 項、第233 條第1 項前段、第20
    3 條、第229 條第2 項分別規定：「債權人基於債之關係，
    得向債務人請求給付。」、「遲延之債務，以支付金錢為標
    的者，債權人得請求依法定利率計算之遲延利息。」、「應
    付利息之債務，其利率未經約定，亦無法律可據者，週年利
    率為5%。」、「給付無確定期限者，債務人於債權人得請求
    給付時，經其催告而未為給付，自受催告時起，負遲延責任
    。其經債權人起訴而送達訴狀，．．．與催告有同一之效力
    。」，前述民法請求遲延利息之規定，於本件依行政契約及
    公法上不當得利等規定行使返還請求權，自可準用。
  (四)聲明請求被告應給付原告37,977元及自訴狀繕本送達之翌日
    起至清償日止按年息5%計算之利息；訴訟費用由被告負擔。
三、被告經合法通知未到庭，亦未提出任何答辯。
四、按「暫付金額依每點以1 元計算，計算至百元，百元以下不
    計。實施總額預算部門之保險醫事服務機構，暫付之每點金
    額，以最近3 個月預估平均點值計算，計算至百元，百元以
    下不計。」、「保險醫事服務機構當月份申報之醫療服務點
    數，經保險人審查後，其核定金額低於暫付金額時，保險人
    應於下次應撥付醫療服務費用中抵扣，如醫療服務費用不足
    抵扣者，保險人應予追償。」、「實施總額預算部門之保險
    醫事服務機構，申報之醫療服務點數其每點支付金額之計算
    ，以當季結束後第3 個月月底前核定之當季及前未核定季別
    之醫療服務點數計算為原則，但得考量核付進度調整結算日
    期，點值應於結算後1 個月內完成確認。」、「結算時，結
    算金額如低於核定金額，保險人應於下次應撥付保險醫事服
    務機構之醫療服務費用中抵扣，醫療服務費用不足抵扣者，
    保險人應予追償，．．．」、「實施總額預算部門之保險醫
    事服務機構，有自行停止或終止特約者，保險人得自該保險
    醫事服務機構送核未結算金額保留1 成款項，俟每點支付金
    額結算後，辦理結清。」全民健保醫療服務審查辦法第7 條
    第3 款、第4 款、第10條之1 第1 項、第2 項前段及第10條
    之2 分別定有明文。
五、經查：
  (一)本件訴訟標的金額為37,977元，金額在20萬元以下，應適用
    簡易訴訟程序，合先敘明。
  (二)本件被告為原告特約之醫事服務機構「天惠診所」之負責醫
    師，並以「天惠診所」名義與原告訂立健保合約，由「天惠
    診所」提供全民健保之保險對象醫療服務，嗣原告與被告合
    約於95年1 月31日期滿，被告亦自行申請終止合約，依法應
    辦理結算，並就差額進行追償。經原告結算總額預算點數，
    應向被告追扣醫療費用37,977元，原告曾函催告被告繳還，
    然被告並未繳回歸墊一節，經原告陳明在卷，被告未到庭答
    辯，亦未提出任何書狀予以爭執，並有健保合約、申請書、
    原告臺北分局西醫基層總額預算收入計算過程明細表、原告
    醫療費用付款通知書、原告臺北分局95年2 月15日健保北費
    字第0950009580號函、96年6 月22日健保北醫二字第096300
    3425號函、天惠診所追扣醫費用明細表等件附卷可稽，自堪
    信為真實。
  (三)查被告與原告訂有健保合約，由被告提供全民健保之保險對
    象醫療服務。依兩造所簽訂之健保合約第1 條約定：「甲（
    即本件原告）乙（即本件被告）雙方應依照健保法、健保法
    施行細則、全民健康保險醫事服務機構特約及管理辦法、全
    民健康保險醫療辦法、全民健保醫療服務審查辦法、其他法
    令及本合約規定辦理全民健保醫療業務。」故全民健保之相
    關法令皆為雙方合約之一部分。第5 條約定：「乙方辦理本
    保險給付事宜，應依據中央衛生主管機關核定之醫療費用支
    付制度、支付標準及藥價基準等規定辦理。對於已實施總額
    支付制度之部門，甲乙雙方應遵守主管機關核定之本保險醫
    療給付費用協定及分配。」第12條約定：「甲乙雙方關於本
    保險醫療費用之申請期限、申報應檢具書表、暫付成數、暫
    付日期、核付、停止暫付、停止核付、申請案件之資料之補
    件及申復等作業，應依『全民健保醫療服務審查辦法』相關
    規定辦理。．．．」再按「本辦法依健保法（以下簡稱本法
    ）第52條規定訂定之。」、「保險醫事服務機構如期申報之
    醫療服務點數，無第4 條第2 項所列情事者，保險人應依下
    列規定辦理暫付事宜：．．．四保險醫事服務機構當月份申
    報之醫療服務點數，經保險人審查後，其核定金額低於暫付
    金額時，保險人應於下次應撥付醫療服務費用中抵扣，如醫
    療服務費用不足抵扣者，保險人應予追償。」行為時全民健
    保醫療服務審查辦法第1 條、第7 條第4 款亦定有明文。因
    此，依上揭健保合約、健保法、全民健保醫療服務審查辦法
    相關規定可知，原告所為醫療費用之追扣，係依兩造合約及
    上揭法律規定，乃有授權依據，並未違反法律保留原則。
  (四)查原告擔任負責醫師之天惠診所業於95年1 月31日期滿，被
    告亦向原告申請終止合約，依健保合約第16條第1 項規定：
    「乙方因停辦或終止特約時，甲方應停止暫付，並進行相關
    費用之結算。」故原告可依法應辦理結算，並就差額進行追
    償。
  (五)次查原告陳述略以，天惠診所於93年1 月至95年1 月，共向
    原告申報醫療費用25個月，每3 個月為1 季，各季因點值及
    被告診所所申請之金額不同，分別產生應追扣金額及補付金
    額，又有核定金額小於暫付金額而產生溢付而應追扣之金額
    如下：　1.93年第1 季（1 至3 月）：1 月應追扣金額為：
　　8,467 元；2 月應追扣金額為10,145元；3 月應追扣金額為
　　10,862元；該季合計應追扣金額為29,474元。2.93年第2 季
　　（4 至6 月）：4 月應追扣金額為8,472 元；5 月應追扣金
    額為7,060 元；6 月應追扣金額為7,293 元；該季合計應追
    扣金額為22,825元。3.93年第3 季（7 至9 月）：7 月應追
　  扣金額為10,696元；8 月應追扣金額為799 元；9 月應追扣
    金額為922 元；該季合計應追扣金額為12,417元。4.93年第
　　4 季（10至12月）：10月應追扣金額為4,071 元；11月應追
    扣金額為3,631 元；12月應追扣金額為5,943 元；該季合計
    應追扣金額為13,645元。　5.94年第1 季（1 至3 月）：1
　  月應追扣金額為10,289元；2 月應追扣金額為8,763 元；3
    月應追扣金額為9,829 元；該季合計應追扣金額為28,881元
    。6.94年第2 季（4 至6 月）：4 月應追扣金額為6,607 元
    ；5 月應追扣金額為8,900 元；6 月應追扣金額為6,190 元
    ；該季合計應追扣金額為21,697元。7.94年第3 季（7 至9
    月）：7 月應追扣金額為2,616 元；8 月應追扣金額為－5,
    378 元；9 月應追扣金額為－5, 062元；該季合計應追扣金
    額為－7,824 元，即原告應補付被告7,824 元。8.94年第4
    季（10至12月）：10月應追扣金額為－4,175 元；11月應追
    扣金額為－2,823 元；12月應追扣金額為－2,588 元；該季
    合計應追扣金額為－9,586 元，即原告應補付被告9,586 元
    。9.95年第1 季（1 月）：1 月應追扣金額為－4,213 元；
    該季合計應追扣金額為－4,213 元，原告應補付被告4,213
    元。10.經原告總額計算審竣結果，93年1 月至95年1 月共應
    追扣之金額為107,316 元，扣除93年專款未支用補付4,165
    元、94年西醫基層品質保證保留款付之金額26,704元及95年
    1 月送核核定費用總額保留款補付38,470元，最後應向被告
    追扣之總金額為37,977元等情，有原告提出與其主張相符之
    原告臺北分局西醫基層總額預算收入計算過程明細表、原告
    醫療費用付款通知書、天惠診所追扣醫費用明細表等件在卷
    可按，且被告對於上揭金額未到庭爭執，或提出任何答辯，
    原告上揭主張自堪信為真正。
  (六)復參以原告曾於96年6 月22日以健保北費二字第0963003425
    號函催告被告於文到15日內繳還上開總額預算點數結算應追
    扣醫療費用37,977元，然被告並未繳回歸墊。因此，原告基
    於健保合約第1 條、全民健保醫療服務審查辦法第7 條第3
    款、第4 款、第10條之1 第1 項、第2 項、第10條之2 及公
    法上不當得利請求權等規定，訴請被告返還上開金額，自無
    不合。
  (七)末按「行政契約，本法未規定者，準用民法相關之規定。」
    行政程序法第149 條定有明文。又按民法第199 條第1 項、
    第233 條第1 項前段、第203 條、第229 條第2 項分別規定
    ：「債權人基於債之關係，得向債務人請求給付。」、「遲
    延之債務，以支付金錢為標的者，債權人得請求依法定利率
    計算之遲延利息。」、「應付利息之債務，其利率未經約定
    ，亦無法律可據者，週年利率為5%。」、「給付無確定期限
    者，債務人於債權人得請求給付時，經其催告而未為給付，
    自受催告時起，負遲延責任。．．．」，前揭民法請求遲延
    利息之規定於本件行政契約及公法上不當得利等規定行使返
    還請求權，自可準用及類推適用。
  (八)綜上所述，原告依健保合約及公法上之不當得利法律關係，
    訴請被告給付溢付醫療費用37,977元，及自起訴狀繕本送達
    翌日即96年8 月9 日起至清償日止，按年息5%計算之利息，
    為有理由，應予准許。又本件為簡易事件，依卷內資料，事
    證已臻明確，爰不經言詞辯論為判決。
據上論結，本件原告之訴為有理由，爰依行政訴訟法第233 條第
1項 、第98條第1 項前段，判決如主文。
中　　華　　民　　國　　96　　年　　12　　月　　31　　日
                           第四庭　法　官  陳秀
上為正本係照原本作成。
本件以訴訟事件所涉及之法律見解具有原則性者為限，始得於本
判決送達後20日內向本院提出上訴狀並表明上訴理由，如已於本
判決宣示後送達前提起上訴者，應於判決送達後20日內補具上訴
理由（均按他造人數附繕本），且經最高行政法院許可後方得上
訴。
中　　華　　民　　國　　97　　年　 　1　　月　　2　　 日
 　　  　　　　　　　   　　　     書記官  楊子鋒
